【裁判字號】    99,消債更,277
【裁判日期】    991118
【裁判案由】    更生事件
【裁判全文】
臺灣板橋地方法院民事裁定           99年度消債更字第277號
聲  請  人  甲○○
即  債務人
上列聲請人因消費者債務清理事件聲請更生，本院裁定如下：
    主  文
聲請駁回。
聲請費用由聲請人負擔。
    理  由
一本件聲請意旨略以：聲請人因有不能清償債務之情事，目前債
  務總金額為新臺幣（下同） 2,553,563元，消費者債務清理條
  例施行後，聲請人曾與最大債權金融機構中國信託商業銀行股
  份有限公司（下稱中國信託銀行）進行前置協商，該銀行提供
  99期，利率8%，每期還款14,000元之協商還款方案，惟聲請人
  每月雖有穩定收入53,000元，但因積欠債權人羅淑芬本票 200
  萬元，現由法院強制扣薪三分之一，即18,000元，然而前置協
  商不可納入外債降低聲請人之債務月付金，讓聲請人十分無奈
  。聲請人已與前配偶離異，原因不外乎聲請人債務之事由與家
  人爭執，且聲請人除每月生活費用外，尚需負擔子女之扶養費
   5,000元，教育費則另外計算，是以聲請人獨立還債更顯困難
  ，實已無法負擔中國信託銀行所提出還款方案，因此前置協商
  不成立，爰依法聲請裁定准予更生等語。
二按債務人對於金融機構因消費借貸、自用住宅借款、信用卡或
  現金卡契約而負債務，在聲請更生或清算前，應提出債權人清
  冊，以書面向最大債權金融機構請求協商債務清償方案並表明
  共同協商之意旨，消費者債務清理條例第151 條第1 項定有明
  文。而消費者債務清理條例所定之前置協商程序，其立法目的
  係因債務人對於金融機構因消費借貸、自用住宅借款、信用卡
  或現金卡契約而負債務，其法律關係較單純明確，金融機構並
  已訂有債務協商機制，使債務人與多數債權人間能利用法院程
  序外解決之協商機制而自主解決其債務，如能協商成立，債務
  人或不須依本條例聲請更生或清算，可疏減法院負擔，有效分
  配司法資源，遂採行協商前置主義。申言之：
  1.就債務人協力協商之義務而言：
    債務人須盡己之力與最大債權金融機構謀求自主性的協議清
    償債務方案，若債務人於衡酌己身清償資力，提出符合正當
    性及合理性之清償計畫，卻不被最大債權金融機構所接受時
    ，債務人自得求助於法院，選擇向法院聲請更生或清算。反
    之，若債務人僅徒具形式提出協商聲請，而不以積極態度謀
    求解決清償債務方案；或事後又撤回協商之聲請；或債務人
    所提出之債務清償方案與其清償資力不具相當性與合理性時
    ，亦即在衡量債務人之負債原因、經濟收入情況、通常生活
    必要性之支出等客觀情狀後，債務人提出之清償計畫，並不
    符合比例原則之要求時，自不能認債務人已充分踐行法律所
    要求之協商程序；否則，若不問債務人之清償資力如何，概
    命最大債權金融機構必須接受清償條件，即難謂否符合法律
    所定前置協商之精神。
  2.就法院發動債務清理程序之必要性而言：
    消費者債務清理條例所定協商前置程序之意旨，在使金融機
    構與債務人就特定種類之債務清理事務上，利用法院程序外
    解決之協商機制，為迅速有效之自主性解決。而此一程序之
    進行，有賴當事人間之協力配合，本於誠信為基礎，形成債
    務清理之共識，藉由法院之事後核可，賦予協商內容作為執
    行名義之正當性。苟債務人無視協商程序而直接進入更生程
    序，或於前置協商程序時，故意使協商破裂，雖有債務協商
    不成立之形式，然藉由此方式造成此等結論，難謂債務人有
    進行債務清理之誠意可言，則不啻根本否認前置協商之立法
    意旨。而國家司法資源介入私人紛爭之處理，應符必要性及
    合適性原則，亦即指國家權力行使之手段須可達成其目的，
    當手段不能完成權力行使目的時，即欠缺此合適性原則，而
    在所有可能達成目的之方法中，應選擇符合經濟性、效率性
    、相當性之債務清理方式，此不僅須考量債務人之利益，更
    須兼顧債權人之債權獲償之可能；否則，濫用司法程序之結
    果，亦有侵害了憲法上所保障債權人財產權之虞。
三本院查：
  (一)按消費者債務清理條例採協商前置主義，債務人在聲請更生
    或清算前，應提出債權人清冊，以書面向最大債權金融機構
    請求協商債務清償方案並表明共同協商之意旨，消費者債務
    清理條例第151 條第1 項定有明文。同條例第153 條雖另規
    定：自債務人提出協商請求之翌日起逾30日不開始協商，或
    自開始協商之翌日起逾90日協商不成立，債務人得逕向法院
    聲請更生或清算。惟上開視為協商不成立之情形，係以債務
    人提出書面債務清償方案，在符合相當性、合理性之償債計
    畫前提之下，進行實質上協商逾30日而不成立時，或債權人
    自開始協商之翌日起逾90日不願協商而不成立，債務人始得
    不具協商不成立證明書，逕向法院聲請更生或清算。查，本
    件聲請人於99年8 月間向最大債權金融機構中國信託銀行請
    求共同協商債務清償方案，該銀行提供99期，利率8%，每期
    還款14,000元之協商還款方案，惟聲請人不同意該方案，經
    該行以聲請人「未能接受顯足以負擔之還款方案」為由，而
    前置協商不成立，此有聲請人提出之前置協商不成立通知書
    影本1 紙，及中國信託銀行陳報狀1 份在卷可稽（見本院卷
    第120、133頁）。又查，中國信託銀行債清案件徵審人員於
    99年9 月1 日11時36分聯繫聲請人，並告以上揭協商還款方
    案。惟聲請人表示「考慮中，因私人借款被扣薪中，且有車
    貸，期付金及利率都太高，無法負擔」等語；同日14時41分
    聲請人向中國信託銀行徵審人員要求開協商不成立證明書；
    隔日11時6 分聲請人表示不同意由公會試算表核定之方案，
    直接要求欲更生或清算等語，此有中國信託銀行提出之債清
    日誌維護紀錄影本3 紙在卷可稽（見本院卷第137、138頁）
    。觀諸聲請人竟於協商時主動要求中國信託銀行出具協商不
    成立通知書等情，聲請人協商意願實屬低落，難認聲請人有
    參與前置協商之誠意。再者，上開減免聲請人債務之協商條
    件已屬優惠，聲請人竟圖逕行運用法院更生程序，使消費者
    債務清理條例之協商程序徒具形式，自非法之所許。
  (二)按聲請人既負債大於資產，食衣住行，本應較一般人節約支
    出，自應以行政院主計處公佈之99年度臺北縣低收入戶每人
    每月最低生活費用為10,792元作為計算標準，蓋消費者債務
    清理條例所定債務清理程序之立法精神，並非維持債務人過
    去慣常之寬裕生活，而係重新檢視消費行為樽節支出，故聲
    請人既已有不能清償之事由，生活消費程度自應受有限制，
    每月生活開支，自不能與一般人等量齊觀。例如：不得乘坐
    計程車，不得出入三星級以上之飯店、餐廳等，除有絕對必
    要性支出之外，自當縮衣節食，刻苦生活、優先誠實履行清
    償債務之責。本件聲請人現任職於優鐠電子股份有限公司（
    下稱優鐠公司），每月薪資所得為53,000元等情，此有聲請
    人提出之陳報狀1 份、財產及收入狀況說明書1 份、勞工保
    險被保險人投保資料表2 紙（見本院卷第8 、14、119 頁）
    。惟查，聲請人於財產及收入狀況說明書內主張其每月租金
    支出10,000元、個人生活費（包括個人交通、在外膳食費、
    零用金、其他生活用品等）10,000元、自住基本開銷（包括
    水費、電費、電視費、電信費、瓦斯費等） 3,000元、汽車
    稅金1,500元、個人保險費5,000元（見本院卷第15頁）。惟
    聲請人既已負債大於資產，本應較一般人更節約支出撙節開
    銷，故應以前揭每人每月最低生活費用10,792元為計算標準
    。又查，聲請人現已離婚，每月需支出未成年子女鐘宥綸（
    男，95年7 月7 日生）扶養費 5,000元、且現遭法院強制扣
    薪三分之一即18,000元等情，此有聲請人提出之戶籍謄本1
    紙、本院99年度家訴字第127 號給付扶養費事件和解筆錄影
    本1 紙、離婚協議書影本2 紙、第一銀行存摺影本11紙等件
    在卷可參（見本院卷第111頁、第121至123頁、第95至105頁
    ）。是以，聲請人現每月薪資所得為53,000元，以前揭每人
    每月最低生活費用為10,792元計算，扣除需每月支出扶養費
    5,000元及法院強制扣薪18,000元後，每月仍有剩餘 19,208
    元（計算式：53,000元－10,792元－5,000元－18,000元＝
    19,208元），顯足以清償中國信託銀行提議之協商條件即每
    月還款金額14,000元（見本院卷第133 頁），是以前置協商
    之債權人所提議之協商條件，應屬聲請人清償能力範圍之內
    ，聲請人並無不能清償之虞，核屬相當而足以維持債務人生
    活所必需。
四據上所述，本件聲請人之每月收入既足以維持基本生活，及履
  行債權人提議之協商條件，即難認聲請人有何不能清償債務之
  情事、或有何不能清償之虞之情形，故其主張情節既與本條例
  第3 條所定要件不符，核其情形又屬無法補正，揆諸首開說明
  ，本件聲請自不應准許。爰依消費者債務清理條例第3 條、第
  8 條，裁定如主文。
中    華    民    國    99    年    11    月    18   日
                  民事第三庭  法  官    徐玉玲
上為正本係照原本作成
如不服本裁定，應於裁定送達後10日內，以書狀向本院提出抗告
，並繳納抗告費新臺幣1,000元
中    華    民    國    99    年    11    月    18    日
                              書記官    蕭聖澄

司法院資訊處製作；財團法人民間司法改革基金會備份。
